【裁判字號】    94,上,836
【裁判日期】    950111
【裁判案由】    返還屋頂突出物
【裁判全文】
臺灣高等法院民事判決                   94年度上字第836號
上  訴  人  丙○○
            甲○○
            己○○
            戊○○
            庚○○
共      同
訴訟代理人  顏火炎律師
被  上訴人  丁○○
            乙  ○
共      同
訴訟代理人  趙元昊律師
            許瑞榮律師
上列當事人間返還屋頂突出物事件，上訴人對於中華民國94年 8
月31日臺灣臺北地方法院94年度訴字第2294號第一審判決提起上
訴，經本院於94年12月28日言詞辯論終結，判決如下：
    主  文
上訴駁回。
第二審訴訟費用由上訴人負擔。
    事  實  及  理  由
一、上訴人起訴主張：兩造為坐落台北市○○區○○段3小段 31
    、33、52等地號土地及其上門牌號號碼台北市○○路32號「
    惠安永吉大樓」之共有人，被上訴人丁○○為系爭大樓12樓
    之4房屋所有人，被上訴人乙○為系爭大樓12樓之5房屋所有
    人。惟被上訴人丁○○無權占用系爭大樓頂樓如原判決附圖
    所示甲部分之13樓屋頂突出物，被上訴人乙○則無權占用系
    爭大樓頂樓如原判決附圖所示乙、丙部分之14樓屋頂突出物
    。爰依民法第767條、第821條規定，請求判命：(一)被上訴人
    丁○○應自坐落台北市○○區○○段3 小段第31、33、52等
    地號土地上之門牌號碼台北市○○路32號12樓頂樓，如原判
    決附圖甲部分所示13樓屋頂突出物遷出，並返還予上訴人及
    其他全體共有人；(二)被上訴人乙○應自坐落台北市○○區○
    ○段3小段第31、33、52 等號土地上之門牌號碼台北市○○
    路32號12樓頂樓，如原判決附圖乙、丙部分所示14樓屋頂突
    出物遷出，並返還予上訴人及其他全體共有人；(三)願供擔保
    請准宣告假執行等情。
二、原審判決上訴人敗訴。
    上訴人提起第二審上訴，補充陳述略以：(一)建商安建設股
    份有限公司（下稱安公司）與被上訴人丁○○之買賣契約
    第11條第3項、與訴外人周平之買賣契約第16條第1項第2 款
    約定：「屋頂突出物之使用權歸屬乙方（即建商）所有」，
    可知：如屋頂突出物之使用權與專有部分（即12樓之4 、12
    樓之5 ）如一起出售者，怎會在契約書上為上開記載？可推
    知：安公司係先出賣房屋專有部分12樓之4、12樓之5予被
    上訴人丁○○、周平後，再另外出賣13、14樓之屋頂突出物
    使用權予二人，並未同時買賣。縱使安公司將房屋專有部
    分12樓之4、12樓之5與13樓、14樓屋頂突出物之使用權係同
    時出售，因安公司分別於74年7 月22日、10月21日出賣12
    樓之4、12樓之5之專有部分及屋頂突出物之使用權予被上訴
    人丁○○及乙○之前手周平，則安公司對於屋頂突出物使
    用權既已喪失，如何再與其他購屋者約定屋頂突出物之使用
    權歸屬於伊？其他共有人根本不知屋頂突出物已歸被上訴人
    丁○○及周平使用，焉能謂對於屋頂突出物之使用權已達成
    分管之協議？(二)系爭屋頂突出物既為共有部分，共有人均有
    權管理使用，安公司與所有承購戶之預定買賣合約書上標
    明：屋頂突出物之使用權歸屬於建商，係使買方拋棄權利或
    限制其行使權利之約定，則依民法 第247條之1第3款規定，
    上開預定契約就屋頂突出物使用權限制之約定應屬無效，且
    依民法債篇施行法第17條規定有溯及既往之效力。(三)建商販
    賣共有部分，違反（按指89年 4月26日修正公布）公寓大廈
    管理條例第45條第2項規定， 亦應屬無效。爰聲明：(一)原判
    決廢棄。(二)被上訴人丁○○應自坐 落台北市○○區○○段3
    小段第31、33、52號土地上建物，即門牌號碼台北市○○路
    32號12樓頂樓，如附件甲之斜線部分所示13樓屋頂突出物遷
    出，並返還予上訴人及其他全體共有人。(三)被上訴人乙○應
    自坐落台北市○○區○○段3小段第31、33、52號土地上建
    物，即門牌號碼台北市○○路32號12樓頂樓，如附件乙、丙
    之斜線部分所示14樓屋頂突出物遷出，並返還予上訴人及其
    他全體共有人。(四)願供擔保請准宣告假執行。
    被上訴人則以：(一)上訴人向建商安公司購屋，並約定由
    安公司保留系爭屋頂突出物之專用權，係分管之協議。上訴
    人主張安公司分別於74年7月22日、10月21日出賣12樓之4
    、12樓之5 之專有部分及系爭屋頂突出物之使用權予丁○○
    及周平，則安公司對於該屋頂突出物之使用權既已喪失云
    云，惟上訴人已知其情事，仍與安公司簽約，放棄系爭屋
    頂突出物之使用權而將之歸屬於建商，亦無礙分管協議之存
    在。況若無該分管協議，系爭大樓之管理委員會為何長期向
    渠等收取系爭屋頂突出物之管理費及回贖金？可見安公司
    與上訴人就系爭屋頂突出物之使用權已成立分管協議，至為
    明確。(二)建物之屋頂平台非不得為約定專用部分，況本件房
    屋建造時間在公寓大廈管理條例公布施行之前，尤非不得約
    定由特定人專用。渠等以較上訴人為高之價格，購買房屋及
    系爭屋頂突出物之使用權，並無顯失公平之處，從而上訴人
    主張依民法第247條之1規定，該分管協議無效云云，洵屬無
    據。(三)上訴人另主張建商販賣共有部分，係違反公寓大廈管
    理條例第45條第2項之規定云云，惟公寓大廈管理條例於 84
    年6月28 日始公佈施行，即本件買賣當時尚未制定，上訴人
    主張該條例可以溯及既往，實不足採信等語抗辯，爰聲明：
    (一)駁回上訴。(二)如受不利判決，願供擔保請准免為假執行。
三、兩造不爭執之事實：
  (一)兩造為坐落台北市○○區○○段3小段31、33、52 等地號土
    地上「惠安永吉大樓」房屋之區分所有權人，被上訴人丁○
    ○為系爭大樓12樓之4 房屋之區分所有權人，占用如原判決
    附圖甲部分所示系爭13樓屋頂突出物；被上訴人乙○為系爭
    大樓12樓之5 房屋之區分所有權人，占用如原判決附圖所示
    乙、丙部分系爭14樓屋頂突出物。上開屋頂突出物為建商
    安公司興建系爭惠安永吉大樓竣工（74年1月26 日）時即已
    存在，於竣工時即已辦畢建物第一次登記（74年 4月26日）
    ，屬於系爭大樓之所有區分所有權人共同使用部分。
  (二)上訴人丙○○、甲○○及被上訴人丁○○、被上訴人乙○之
    前手周平，均係向建商購買系爭大樓房地之原始（第一手）
    買受人。其中，上訴人甲○○購入價格為每坪63,259元，被
    上訴人丁○○購入價格為每坪82,623元，周平購入價格為每
    坪77,954元，被上訴人乙○於76年3月6日向周平購入價格為
    每坪91,986元。
  (三)安公司曾出具使用權同意書予被上訴人丁○○。
  (四)系爭大樓管理委員會長期向被上訴人就系爭13樓、14樓屋頂
    突出物，收取管理費及回饋金。
  (五)上開事實為兩造所不爭執，並有卷附系爭大樓及屋頂突出物
    之照片、使用權同意書（原審調字卷第8至10 頁）、惠安永
    吉大樓管理委員會會議記錄、收費三聯單（原審調字卷第26
    至43頁，原審訴字卷第13至36頁）、被上訴人丁○○與安
    公司預定買賣契約書（原審訴字卷第41至44頁）、周平與
    安公司不動產買賣契約書（原審訴字卷第58至62頁）、周平
    與被上訴人乙○不動產買賣契約書（原審訴字卷第63至65頁
    ）、上訴人甲○○與安公司不動產買賣契約書（原審訴字
    卷第85至87頁）足憑，並經本院會同台北市松山地政事務所
    人員至現場勘驗屬實，有勘驗筆錄（原審訴字卷第74、75頁
    ）及台北市松山地政事務所之函覆及土地複丈成果圖（原審
    訴字第77、78頁）可稽，應堪信為真實。
四、本件爭點在於：(一)系爭大樓之區分所有權人間有無被上訴人
    就屋頂突出物有專用權之分管協議？(二)本件若有分管協議，
    有無違反民法第247條之1第3款、公寓大廈管理條例第45 條
    第2項等規定，而為無效？
五、系爭大樓之區分所有權人間有無被上訴人就屋頂突出物有專
    用權之分管協議？
  (一)系爭大樓之屋頂突出物，為全體區分所有權人之共同使用部
    分，用途為蓄水池、機械房及瞭望台，此有上訴人提出之建
    物測量成果圖及照片多幀在卷（原審調字卷第6至8頁），並
    為被上訴人所不爭執，堪信為真。又建物之屋頂突出物，雖
    有其維護整體建築安全與外觀之功能與目的，惟亦有其經濟
    上之使用價值及管理利益，參考公寓大廈管理條例第7 條各
    款規定，並未將屋頂突出物列入不得約定專用部分，益見屋
    頂突出物得由區分所有權人約定由特定之區分所有權人專用
    ，此種情形在公寓大廈管理條例公布施行前尤為普遍。是上
    訴人主張：系爭屋頂突出物為系爭大樓之共同使用部分，與
    建物專有部分具有密不可分之主從關係，不得約定為專用部
    分云云，容有誤解。
  (二)查系爭大樓之起造人為建商安公司，其與原始承買戶所簽
    訂之「預定房地買賣契約書」（有關各承買戶之買受時間詳
    如附表所示），其中第16條「其他特約事項」第1項第2款就
    屋頂突出物之使用權明訂：「屋頂突出物之使用權歸乙方（
    安公司）所有」，此有兩造不爭執為真正之安公司與原
    始買受人：被上訴人丁○○、上訴人甲○○、周平、鍾秀山
    間簽訂之預定房地買賣契約書在卷可參（原審訴字卷第41至
    44 ，85至91 頁）。建商安公司與銷售系爭大樓建物時，
    以定型化契約條款與承買戶訂立買賣契約，向為業界之通例
    ，堪認：上開「預定房地買賣契約書」應為建商安公司與
    承買戶間之定型化買賣契約。
  (三)按民法第820條第1項規定：「共有物，除契約訂定外，由共
    有人共同管理之」，上開所謂之「契約訂定」者，即所謂之
    分管契約，其成立之方式，不一而足，無論是明示或默示，
    事前允許或事後承認均可成立，不以訂定書面契約為必要，
    最高法院83年度台上字第1377號判決為同一見解可供參考。
    在建商統一興建及出售集合住宅之情形，為使各區分所有權
    人就共有部分之使用範圍明確，及避免日後產生爭，由建商
    在銷售房屋時，以定型化契約分別與各承買戶約定由特定之
    區分所有權人就特定之共有部分享有管理使用之權，各承買
    戶既簽訂房地買賣契約，即表示同意該分管之約定，此種約
    定雖各別成立於建商與各承買戶之間，惟其基礎係全體承買
    戶之同意，自屬區分所有權人之契約。
  (四)查系爭大樓之建商安公司與原始承買戶間之預定房地買賣
    契約中，已約定：系爭大樓共用部分之屋頂突出物由建商
    安公司有專用權。雖未如其他建商之定型化契約中約明：屋
    頂突出物由頂樓區分所有權人有專用權，惟依上訴人提出之
    建物登記謄本（本院卷第33至74頁），可知：
    1.原始承買戶中，係被上訴人丁○○最早與安公司簽訂「
      預定房地買賣契約書」，其向安公司買受12樓之4 房屋
      ，並同時附隨受讓13樓屋頂突出物之專用權，此由被上訴
      人丁○○與安公司之房地預定買賣契約書載明：被上訴
      人丁○○買受之房屋範圍，除12樓之4 房屋外，尚包括屋
      頂第13樓塔屋（即系爭13樓屋頂突出物）之使用權，建坪
      約37.52坪，系爭13樓屋頂突出物使用面積約18 坪等語甚
      明，有買賣契約書及安公司出具之使用權同意書可參（
      原審訴字卷第44頁反面，原審調字卷第10頁）。該時安
      公司仍為區分所有權人之一，此由安公司在其後尚出售
      系爭大樓建物予附表所示之其餘原始承買戶即明，因系爭
      大樓另尚有14樓屋頂突出物，則安公司並與被上訴人丁
      ○○尚於契約中約定：屋頂突出物之使用權保留由系爭大
      樓之特定區分所有權人即安公司享有，尚無不合。
    2.次查：上訴人甲○○於74年8月16 日向安公司買受系爭
      大樓12樓之2 之房地時，被上訴人丁○○因已向安公司
      買受13樓而占用13樓屋頂突出物，上訴人甲○○可得而知
      被上訴人丁○○占用之事實，未提出任何異議，並仍與
      安公司有保留14樓屋頂突出物專用權之約定，堪認：其就
      13樓屋頂突出物由被上訴人丁○○有專用權之默示承認，
      並同意14樓之屋頂突出物保留由特定區分所有權人即安
      公司專用。
    3.再查：安公司嗣於74年10月21日即將系爭大樓之12樓之
      5 區分房地售予原始承買戶周平；因系爭大樓屋頂突出物
      之專用權屬於安公司，周平因而同時附隨受讓系爭大樓
      14樓屋頂突出物之專用權，此由周平與安公司之房地預
      定買賣契約書第1 條約定：買賣標的物房屋部分為系爭大
      樓12樓之5及屋頂14層塔屋使用權使用面積31 坪，亦有該
      買賣契約書足憑（原審訴字卷第58至60頁）。
    4.依上，至74年10月21日止，建商安公司已將系爭大樓13
      、14樓之屋頂突出物讓售予特定區分所有權人即被上訴人
      丁○○、訴外人周平。安公司其後再與系爭大樓之其餘
      原始承買戶（即附表編號第四至十五項）雖於房地預定買
      賣契約書中仍有第16條第1項第2款「屋頂突出物之使用權
      歸安公司所有」之記載，惟附表編號第四至十五項之原
      始承買戶於購買系爭大樓區分建物時，被上訴人丁○○及
      訴外人周平事實上早已分別占用13樓、14樓之屋頂突出物
      ，各該原始承買戶明知屋頂突出物遭占用之事實，未提出
      任何異議，亦堪認定：其餘原始承買戶就13、14樓屋頂突
      出物由被上訴人丁○○、訴外人周平有專用權之默示承認
      。是系爭大樓之各區分所有權人間就13樓、14樓屋頂突出
      物已達成由被上訴人丁○○、訴外人周平有專用權之分管
      協議，自應受該分管協議之拘束。則嗣後周平再將系爭大
      樓12樓之5 房屋及14樓屋頂突出物使用權一同出售予被上
      訴人乙○，有該二人間之不動產買賣契約書可佐（原審訴
      字卷第63至65頁），其餘原始承買戶其後亦有將區分建物
      出售予包括上訴人己○○、戊○○、庚○○在內之第三人
      之情事，惟因被上訴人丁○○、乙○按分管之協議已分別
      占用13樓、14樓屋頂突出物達十數年，則其他區分所有權
      人嗣後將區分建物讓與第三人，除有特別之情形外，應認
      受讓人可得而知分管協議之存在，仍應受該分管協議之拘
      束。
八、本件若有分管協議， 有無違反民法第247條之1第3款、公寓
    大廈管理條例第45條第2項等規定，而為無效？
  (一)上訴人主張：系爭大樓之區分所有權人與建商安公司間之
    屋頂突出物使用權歸屬約定，係使買方拋棄權利或限制其行
    使權利之約定，依民法第247 條之1第3款規定應屬無效一節
    。惟查：上訴人甲○○向安公司購入12樓之2 區分建物之
    價格為每坪63,259元，被上訴人丁○○向安公司購入12樓
    之4 區分建物之價格則為每坪82,623元，另訴外人周平購入
    12 樓之5區分建物之價格則為每坪77,954元；其後，被上訴
    人乙○於76年3 月6日向周平購入12樓之5區分建物之價格為
    每坪91,986元等情，為兩造不爭執之事實，將上開單價予以
    比較，顯見：被上訴人丁○○、訴外人周平及後手被上訴人
    乙○為取得13樓、14樓屋頂突出物之專用權，係付出較多之
    對價。甚且，被上訴人丁○○及乙○多年來分別就13樓、14
    樓屋頂突出物， 依管理委員會之規定如數繳納管理費540元
    、930元 及回饋金1620元、2790元，甚且系爭大樓管理委員
    會於93年11月26日更開會決議：自93年12月起調整回饋金為
    12,774元、22,000元，業據被上訴人提出收費三聯單及會議
    記錄可稽（原審調字卷第26至43頁，原審訴字卷第13至36頁
    ）。可見：被上訴人丁○○及乙○付出較多之對價，受讓系
    爭大樓屋頂突出物之專用權，系爭大樓區分所有權人多年來
    默示承認13樓、14樓屋頂突出物由被上訴人丁○○及乙○專
    用，被上訴人丁○○及乙○亦如數繳納管理費及回饋金，讓
    系爭大樓之全體區分所有權人共同收益，益徵：系爭大樓之
    區分所有權人間有分管協議，對於其餘區分所有人並無任何
    顯失公平之情形。則上訴人主張：分管協議之存在依民法第
    247條之1第3款規定為無效云云，洵屬無據。
  (二)再按公寓大廈之起造人或建築業者，不得將共用部分，包括
    法定空地、法定防空避難設備及法定停車空間讓售於特定人
    或為區分所有權人以外之特定人設定專用使用權，或為其他
    損害區分所有權人權益之行為，固為修正前之（89年4月 26
    日修正公布）公寓大廈管理條例第45條第2項所明定（即 92
    年12月31日修正公布之公寓大廈管理條例第58條第2 項規定
    ）。惟系爭大樓為建物第一次登記之時間為74年4月26 日，
    有建物登記謄本可參（本院卷第33、34頁），該時公寓大廈
    管理條例尚未公布施行，遍觀該條例並無溯及於以前生效之
    規定，則修正前之公寓大廈管理條例第45條第2 項規定無從
    適用於系爭大樓之案例。從而，上訴人主張：系爭大樓區分
    所有權人間有屋頂突出物之專用權約定，違反修正前之公寓
    大廈管理條例第45條第2項規定為無效一節，亦非正當。
九、綜上所述，被上訴人丁○○及乙○本於區分所有權人間之分
    管協議，而分別占用13樓、14樓之屋頂突出物，並非無權占
    用。從而，上訴人依民法第767條、第821條規定，請求被上
    訴人丁○○自系爭13樓屋頂突出物遷出，返還予上訴人及其
    他全體共有人；被上訴人乙○應自系爭14樓屋頂突出物遷出
    ，並返還予上訴人及其他全體共有人，為無理由，不應准許
    。原審為上訴人敗訴之判決，並駁回其假執行之聲請，並無
    不合。上訴意旨指摘原判決不當，求予廢棄改判，為無理由
    ，應予駁回。
十、據上論結：本件上訴為無理由，依民事訴訟法第449條第1項
    、第78條、第85條第1項本文，判決如主文。
中    華    民    國    95    年    1    月     11    日
                  民事第一庭      審判長法  官  張耀彩
                                        法  官  盧彥如
                                        法  官  林金吾
正本係照原本作成。
如不服本判決，應於收受送達後20日內向本院提出上訴書狀，其
未表明上訴理由者，應於提出上訴後20日內向本院補提理由書狀
（均須按他造當事人之人數附繕本）上訴時應提出委任律師或具
有律師資格之人之委任狀；委任有律師資格者，另應附具律師資
格證書及釋明委任人與受任人有民事訴訟法第466條之一第一項
但書或第二項（詳附註）所定關係之釋明文書影本。
中    華    民    國    95    年    1    月     11    日
                                        書記官  張淑芳
附註：
民事訴訟法第四百六十六條之一（第一項、第二項）：
對於第二審判決上訴，上訴人應委任律師為訴訟代理人。但上訴
人或其他法定代理人具有律師資格者，不在此限。
上訴人之配偶、三親等內之血親、二親等內之姻親，或上訴人為
法人、中央或地方機關時，其所屬專任人員具有律師資格並經法
院認為適當者，亦得為第三審訴訟代理人。
~F0
附表─向原建商安公司買受系爭大樓之原始買受人
編號  原始（第一手）買受登記人    買受時間  移轉登記時間
一    12樓之4  被上訴人丁○○     74.7.22   74.8.7
二    12樓之2  上訴人甲○○       74.8.16   74.9.3
三    12樓之5  周平               74.10.21  74.12.5
               （被上訴人乙○於
               76年3月6日買受之前手）
四    11樓之4  陳詹彩娥           74.11.22  74.12.5
五    4樓之1   何秀容             75.1.7    75.1.25
六    12樓之6  高先祿             75.1.28   75.2.25
七    5樓      陳美玉             75.2.6    75.2.20
八    6樓      林麗華             75.2.6    75.2.20
九    7樓      朱寶清             75.2.6    75.2.20
十    8樓      林惠美             75.2.6    75.2.20
十一  9樓      余致玲             75.2.6    75.2.20
十二  10樓     鍾紹庭             75.2.6    75.2.20
十三  11樓     吳炎興             75.2.6    75 2.20
十四  12樓     陳素美             75.2.6    75.2.20
十五  11樓之2  張大明             75.4.16   75.4.30


司法院資訊處製作；財團法人民間司法改革基金會備份。
